臺灣高等法院臺中分院刑事裁定　
110年度毒抗字第851號

抗  告  人  
即  被  告  賴意昇
上列抗告人因違反毒品危害防制條例案件，經檢察官聲請送觀察
勒戒，不服臺灣彰化地方法院中華民國110年5月20日第一審裁定
（110年度毒聲字第368號，聲請案號：臺灣彰化地方法院檢察署
110年度毒偵字第321號、110年度聲觀字第259號），提起抗告，
本院裁定如下：
    主  文
抗告駁回。
    理  由
一、抗告人即被告甲○○（下稱被告）抗告意旨略以：因其與患有
    高血壓、糖尿病等疾病之年邁母親相依為命，其母親身體狀
    況不佳，急需仰賴他人照顧，而其家中經濟狀況不好，無法
    請人看顧，為此，提起上訴，請求准予緩刑云云。
二、按憲法第16條保障人民有訴訟之權，旨在確保人民有依法定
    程式提起訴訟及受公平審判之權利。至於訴訟救濟，究應循
    何種訴訟程式為之，則由立法機關依職權衡酌訴訟案件之性
    質及既有訴訟制度之功能等而為設計，有司法院大法官會議
    釋字第418號解釋文可資參照。是以我國訴訟程式繁複，一
    般民眾對法律救濟途徑未能知之甚詳，基於前揭憲法對訴訟
    權之保障及法安定性之維護，於民眾具狀向法院請求訴訟救
    濟，而依其所提書狀之敘述內容，如未能明確表明其究係向
    法院請求或聲請何事，法院仍應極力探求當事人真意，為當
    事人謀求適當之訴訟救濟途徑，不能僅因其請求意旨有未臻
    明確之輕微瑕疪，即率予不為處理或任意駁回，責令當事人
    承受程式上之不利益。查，本件被告雖向原審提出本件「上
    訴狀」，惟原審法院審酌其訴狀內容後，認被告應係對原審
    裁定之內容表示不服，而依抗告程序檢卷送交本院，考其本
    意，係為謀求適當之訴訟救濟途徑，實符憲法維護當事人訴
    訟權之基本人權保障，自無不合，是本院自應依抗告程序之
    規定處理，合先敘明。
三、再按毒品危害防制條例經修法後於民國000年0月00日生效，
    其中第20條第1、3項規定：「犯第10條之罪者，檢察官應聲
    請法院裁定，或少年法院（地方法院少年法庭）應先裁定，
    令被告或少年入勒戒處所觀察、勒戒，其期間不得逾2月」
    「依前項規定為觀察、勒戒或強制戒治執行完畢釋放後，3
    年後再犯第10條之罪者，適用前2項之規定」；第23條第2項
    則規定：「觀察、勒戒或強制戒治執行完畢釋放後，3年內
    再犯第10條之罪者，檢察官或少年法院（地方法院少年法庭
    ）應依法追訴或裁定交付審理」，修法生效後將施用毒品之
    刑事處遇程序「5年後再犯」、「5年內再犯」之追訴要件，
    均修正為「3年後再犯」、「3年內再犯」；修法意旨強調施
    用毒品者屬病患性犯人之特質，若施用毒品成癮者，其心癮
    甚難戒除，如已執行戒毒處遇完畢釋放後，3年後始再有施
    用第一、二級毒品行為者，足見有戒除毒癮之可能，宜再採
    以觀察、勒戒或強制戒治方式戒除身心癮措施等旨（修法理
    由參照）；循此修法意旨，被告施用毒品犯行，距前一次觀
    察、勒戒及強制戒治執行完畢釋放後，倘係3年內再犯，自
    應依法追訴處罰；反之，倘係3年後再犯，則應裁定送觀察
    、勒戒。不因該3年內是否另犯該罪經起訴、判刑或執行而
    受影響，俾落實此次寬厚刑事政策之變革（最高法院109年
    度台上字第3098、3135號判決意旨參照）。復按犯毒品危害
    防制條例第10條之施用第一級、第二級毒品之罪者，檢察官
    應聲請法院裁定令被告入勒戒處所觀察、勒戒，其期間不得
    逾2月。又觀察、勒戒後，檢察官依據勒戒處所之陳報，認
    受觀察、勒戒人無繼續施用毒品傾向者，應即釋放，並為不
    起訴之處分或不付審理之裁定；認受觀察、勒戒人有繼續施
    用毒品傾向者，檢察官應聲請法院裁定令入戒治處所強制戒
    治，其期間為6個月以上，至無繼續強制戒治之必要為止。
    但最長不得逾1年。為毒品危害防制條例第20條第1、2項所
    明定。該觀察、勒戒處分，並非對於施用毒品犯罪者之懲處
    ，而係針對受處分人將來之危險所為預防、矯正措施之保安
    處分，目的係為斷絕施用毒品者之身癮及心癮，並屬強制規
    定，凡犯毒品危害防制條例第10條之罪者，經檢察官聲請，
    法院僅得依法裁定受處分人令入勒戒處所觀察、勒戒，並無
    自由裁量之餘地，亦無自由斟酌以其他方式替代或得以其他
    原因、受處分人之個人因素而免予執行之權。除檢察官審酌
    個案情形，依同條例第24條第1項為附命完成戒癮治療之緩
    起訴處分，可排除適用觀察、勒戒之程序外，凡經檢察官聲
    請法院裁定將被告送勒戒處所觀察、勒戒者，法院僅得就其
    聲請審查被告是否有施用毒品之行為，以及被告是否為「初
    犯」或為觀察、勒戒、強制治療執行完畢後「3年內再犯」
    而為准駁之裁定，並無自由斟酌以其他方式替代或得以其他
    原因免予執行之權。
三、經查：
　㈠被告基於施用第二級毒品之犯意，於109年11月26日14時許採
    尿時起回溯3、4天內之某時，在其彰化縣○○市○○里○○路00號
    之6住處內，以將第二級毒品甲基安非他命置入燈泡內點火
    燒烤並吸食煙霧之方式，施用第二級毒品甲基安非他命1次
    。嗣經臺灣彰化地方檢察署觀護人依規定於109年11月26日1
    4時許採集其尿液送驗，結果呈安非他命、甲基安非他命陽
    性反應等情，業據被告於偵查中坦承不諱，復有台灣彰化地
    方檢察署施用毒品犯尿液檢體監管紀錄表、台灣檢驗科技股
    份有限公司109年12月8日報告編號UU/2020/C0000000號濫用
    藥物檢驗報告在卷可稽，是被告確有於上開時地施用第二級
    毒品甲基安非他命之犯行，足堪認定。
　㈡被告雖執前詞提起抗告，惟查，犯毒品危害防制條例第10條
    之施用第一級、第二級毒品之罪者，檢察官應聲請法院裁定
    令被告入勒戒處所觀察、勒戒，為毒品危害防制條例第20條
    第1項所明定，屬強制規定，是凡犯毒品危害防制條例第10
    條之罪者，經檢察官聲請，法院僅得依法裁定受處分人令入
    勒戒處所觀察、勒戒，並無自由裁量之餘地，亦無自由斟酌
    以其他方式替代或得以其他原因、受處分人之個人因素而免
    予執行之權。被告抗告請求改為緩刑諭知云云，自難認有理
    由。至被告家庭、經濟狀況等情，縱屬非虛而值同情，惟仍
    與被告施用毒品犯行無涉，且觀察、勒戒旨在幫助施用毒品
    者戒除毒癮，用以矯治、預防行為人再犯，當無因行為人之
    家庭因素而免予執行之理。
  ㈢綜上所述，原裁定認被告施用第二級毒品甲基安非他命之犯
    行明確，依檢察官之聲請裁定被告應送勒戒處所觀察、勒戒
    ，核其認事用法俱無不合。被告以上開情詞提起抗告，尚屬
    無據，其抗告無理由，應予駁回。
四、依刑事訴訟法第412條，裁定如主文。
中　　華　　民　　國　　110 　年　　7 　　月　　9 　　日
                  刑事第十二庭  審判長法　官  張國忠
                                      法　官  李雅俐
                                      法　官  陳  葳
以上正本證明與原本無異。　　　　　　　　　　　　
不得再抗告。
　　　　　　　　　　　　　　　　　　　書記官  蔡皓凡
　　　　　　　　　　　　　　　　　　　
中　　華　　民　　國　　110 　年　　7 　　月　　9 　　日